【裁判字號】    89,自,154
【裁判日期】    901008
【裁判案由】    業務過失致死
【裁判全文】
臺灣台中地方法院刑事判決          八十九年度自字第一五四號
    自  訴  人  丙○○
    代  理  人  戊○○
    代  理  人  庚○○律師
    被      告  丁○○
                辛○○
                甲○○
                己○○
    右四人共同
    選任辯護人  曾慶崇律師
右列被告等因業務過失致死案件，經自訴人提起自訴及臺灣台中地方法院檢察署檢察
官移送併案審理（八十七年度偵字第二六三二四號），本院判決如左：
    主      文
丁○○、辛○○、甲○○、己○○，均無罪。
    理      由
一、自訴意旨略以：(一)、被告辛○○於民國八十七年十月間係財團法人中國醫藥學院
    附設醫院外科主治醫師，被告丁○○、甲○○為該醫院住院醫師，被告己○○為
    實習醫師，均為專門從事醫療業務之人員。緣被害人陳建南為三十二歲男性，身
    高約一七一公分，體重約六十五公斤，平日身體尚稱健壯，於八十七年十月二十
    日下午六時三十分許，因腹部絞痛而轉診至中國醫藥學院附設醫院接受急診治療
    ，經Ｘ光等檢驗後，急診室莊錦銘醫師診斷為胃穿孔需立刻進行手術，同日晚上
    九時十五分許，被害人陳建南即進入手術室，由住院醫師即被告丁○○進行手術
    ，手術發現幽門穿孔直徑Ｏ．一毫米，手術方法採「迷走神經幹切除手術」及「
    胃穿孔幽門成型手術」，並於手術前、中、後以電話向在值班室的主治醫師辛○○報告手術發現及方法。手術後依一般醫療常規「禁食」，每日以點滴補充體液
    及養份、插鼻胃管以利胃部減壓及排空、裝置「引流管」引流術後腹腔體穢物，
    被害人陳建南傷口疼痛逐日減輕，精神狀況日益改善，同月二十五日有排氣現象
    後，主治醫師即被告辛○○醫囑取下鼻胃管。十月二十五日下午即術後第五天，
    在被告辛○○吩咐開始試喝少量水及嚐試進食流質食物，被害人陳建南於首次試
    飲少量水，半小時後即開始「嘔吐」，自此至死亡為止，被害人陳建男不分日夜
    持續頻繁「嘔吐」，二十六日下午始出現打嗝現象，自此至死亡為止，被害人陳
    建南不分日夜持續頻繁「打嗝」。在「打嗝」治療方面，術後第九天，在歷經持
    續三天不間斷打嗝，被告辛○○對被害人陳建南家屬表示：「打嗝原因很多，古
    今中外都很難醫」等語，遂於十月二十八日會診「神經內科」及十月二十九日會
    診「針灸科」，會診主旨：「治療打嗝」，就打嗝現象，被害人陳建南至昏迷前
    ，持續頻繁「打嗝」未曾停止。在「嘔吐」治療方面，十月二十六日晚上嘔吐不
    停，經值班醫師乙○○診斷，予照腹部Ｘ光片及醫囑暫停進食，同日晚上十時許
    ，被害人陳建南胞弟戊○○至護理站詢問值班醫生乙○○Ｘ光片檢查結果，其回
    答：「胃有漲大之現象，須插鼻胃管引流」，惟被害人陳建南自覺頻繁嘔吐雖不
    舒服，但吐完之後尚可輕鬆一陣，故希望暫緩。頻繁嘔吐持續至隔日凌晨，並量
    大且有深褐及含綠色有腥味，被害人陳建南胞弟戊○○反應當班護士，並告知當
    班護士被害人陳建南願意嚐試插試鼻胃管，遲至一小時後，同日凌晨四點，值班
    醫師乙○○及當班護士賴雅惠於被害人陳建南病床前欲插鼻胃管，惟值班醫師在
    試三、四次後，始終無法將鼻胃管順利插入定位，過程中值班醫師乙○○與當班
    護士賴雅惠曾討論換較細的鼻胃管，惟不知因何因素遂作罷，最後建議待白天查
    房大夫再由其處置。十月二十七日早上，經醫囑取消禁食，被害人陳建南繼續自
    行進食，然未再插鼻胃管，然則嘔吐在二十七日、二十八日、二十九日及三十日
    ，期間雖有些依嘔吐症狀處理之藥物及針劑，但嘔吐情形日益嚴重，精神衰弱，
    身體變瘦，並無安排任何檢查，以進一步追查嘔吐之原因，此外十月二十九日及
    三十日，被告辛○○在查房診斷過程中，僅以口頭詢問患者狀況，並未觸診、扣
    診、聽診。甚至十月三十日上午八時許，被告辛○○查房，在嘔吐未曾停過情況
    下，醫囑拔掉靜脈點滴注射管，自訴人丙○○疑問醫師：「患者仍處在嘔吐頻繁
    症狀，真得可以拔掉點滴？」，被告辛○○表示：「陳建南可以自行進食，且可
    喝運動飲料補充水份及體力，毋須再打點滴」，至於被害人陳建南本身為了解除
    腹脹之不適，數次以手指挖喉嚨刺激噁心，達到嘔吐，被害人陳建南尚可舒緩一
    陣，如此作法，嘔吐期間不斷重複，被害人陳建南本身聲音沙啞，頸部血管或神
    經清楚浮現，就嘔吐現象，被害人陳建南至昏迷前為止，日益惡化。又被害人陳
    建南自十月三十日上午八時拔掉點滴管至死亡前，雖仍持續頻繁有嘔吐情形，進
    食狀況不佳，而停止點滴輸液後，被害人陳建南除嘔吐、打嗝不停，下午開始出
    現躁動、無法休息、無尿等症狀，自訴人丙○○在被害人陳建南要求下，兩度請
    示值班護翁佩倫可否換床位及打點滴，皆未獲回覆，至晚上十時許，被害人陳建
    南心想在醫院無法休息，故請示請假回家休息，值班護翁佩倫向被害人陳建南胞
    弟戊○○表示被害人陳建南狀況不穩定，在值班護士翁佩倫向值班醫生甲○○以
    電話反應，值班醫師即被告甲○○於電話中回應表示：「須由家屬簽切結書及明
    早七時前須返回即可」，被害人陳建南返回家中後，病情更是惡化，不僅無法安
    定，且意識渙散、焦慮、四肢無力，坐、立、躺皆無法安定下來，在精神及身體
    更是惡化情況下，於凌晨一時三十分許，連夜返回醫院，並向值班護士反應在返
    家後之情形，並要求醫師出面處置。被害人陳建南胞弟戊○○至少五度至護理站
    反應被害人陳建南之病況，值班醫師即被告甲○○都是以電話醫囑，其中三度電
    話處方給被害人陳建南安眠藥劑／針劑（十一月三十一日凌晨一時四十分Ａｔｉ
    ｖａｎ二顆，Ｖａｌｉｕｍ一針，凌晨五時三十分Ｅｕｒｏｄｉｎ一顆），約凌
    晨五時許，僅實習醫生即被告己○○有至病床問診及開藥（Ｎｏｖａｍｉｎ），
    被害人陳建南直到當日清晨七時許才坐在椅上狀似入睡，但不久（八時許）即被
    發現嘴唇發紫呼吸停止，經急救後仍不治死亡。嗣經臺灣台中地方法院檢察署法
    醫師於八十七年十二月三日於解剖被害人陳建南遺體後，法醫師於檢察官開臨時
    偵查庭時表示：肺臟很沈重及胃部脹大等異常現象等語。法務部法醫研究所鑑定
    報告指出：「生前似有迴腸部三十公分長被絞壓跡象（因解剖時已解開送鑑無法
    證實），最後因嚴重肺炎引起心肺衰竭死亡。」等情，查被害人陳建南入院前並
    無肺炎，依臨床過程及衛生署鑑定意見，被害人陳建南是在十月三十一日早上昏
    睡期間，嘔吐物吸入肺臟造成嚴重肺炎，另外造成被害人陳建南發紺原因是昏睡
    期間發生呼吸道栓塞（因痰咳不出來或嘔吐物吸入氣管而咳不出來）窒息。(二)、
    被告丁○○、辛○○、甲○○對於醫療上應盡之義務，應注意並能注意而不注意
    致生被害人陳建南死亡之結果，均係犯刑法第二百七十六條第二項之業務過失致
    死罪嫌，被告己○○則係犯醫師法第二十八條第一項之罪嫌，茲析述如下：(1)被
    告丁○○係手術醫師，針對幽門穿孔採取之手術方法為「迷走神經幹切除」及幽
    門成型術，屬一般醫療常規之手術方法，被害人陳建南於術後第十一天因嘔吐物
    阻塞氣管導致窒息，因胃內容物流入肺臟導致嚴重肺炎以致肺衰竭致死，手術之
    不當－迷走神經切除過度併發頻繁持續之嘔吐，嘔吐物又是致死的要因，被告丁○○執行之手術發生併發症，其顯有過失；(2)主治醫師即被告辛○○於術後第五
    天至第十二天被害人陳建南死亡止，其應作為而不作為，其應注意而不注意，整
    體術後照顧治療不當，嘔吐症狀處理不當，被告辛○○應注意被害人陳建南被施
    予之手術迷走神經幹切除術及幽門成型術可能引起之併發症，更不得因被害人陳
    建南於術後第五天有排氣現象及沒有發燒，而斷定嘔吐、打嗝等症狀與手術無關
    。
    被害人陳建南在術後第五天拔除鼻胃管後，開始進食流質食物，但每次進食後即
    開始打嗝、腹脹，終至嘔吐出所吃食物，才稍覺舒服，且此種情形反覆不斷發生
    ，迄死亡前未曾改善，根據被害人陳建南進食情形及臨床症狀，被告辛○○應可
    發現被害人陳建南胃排空功能甚差，明顯有胃失張的症狀，致胃部失去原有功能
    ，詎被告辛○○卻未注意到上開病情，未予適當處理，被告辛○○明顯未盡到術
    後照顧的注意，而輕忽誤判被害人陳建南之病情，致生死亡結果。被害人陳建南
    在十月二十七日凌晨已惡化到在短時間一小時內嘔吐量至少五百ＣＣ，醫學上發
    生如被害人陳建南之反覆持續頻繁嘔吐，在嘔吐一直未改善時，應予暫停進食
    、放置鼻胃管減壓、抒解嘔吐、採取避免嘔吐物嗆入呼吸道等處置；查明持續
    頻繁嘔吐之原因，對症治療；定時記錄病患之攝入排出量，以評估是否因持續
    頻繁嘔吐、進食不良，以確保不致造成脫水，或因嘔出過多胃液，致血液氯離子
    降低呈鹼性（血鹼中毒）並脫水；停止進食者，依適當補充點滴輸液，確保體
    液及電解質平衡；提醒家屬及患者，嘔吐可能造成肺部吸入之預防。然被告辛○○均未採取上開處置，且術後第十日即十月三十日，被害人陳建南仍有持續頻
    繁嘔吐症狀，且依病歷上「體溫脈博呼吸表」記載，於十月二十九日及三十日脈
    博已明顯加快，則臨床上應考慮病患是否有攝入不足之情形，但被告辛○○竟於
    十月三十日上午八時為促使被害人陳建南趕快同意出院，率然停止點滴輸液，之
    後，十月三十日下午被害人陳建南逐漸有無尿、口渴、躁動、無法休息等症狀，
    至同日晚間與翌日凌晨間，症狀不斷加劇，但被告辛○○全未注意評估被害人陳
    建南有脫水、電解質不平衡及將近休克等情況，故未予補充點滴輸液，未醫囑護
    理人員記錄攝入排出量，未注意被害人陳建南逐漸脫水虛弱卻持續頻繁嘔吐，嘔
    吐物嗆入呼吸道之機會增加，應設法予以預防。詳言之，綜合被害人陳建南之臨
    床症狀及攝入排出量記錄（被告辛○○疏未囑咐記錄），即可發現其有脫水現象
    ，又血液生化檢查亦可查知脫水與血中電解質不平衡等情形，而此種因嘔吐與攝
    入量不足所致之脫水及電解質不平衡，只要及時透過靜脈點滴輸液補充，非不能
    救治。依衛生署之鑑定意見：「確有部分患者會發生胃排空不適現象而發生打嗝
    」，在被害人陳建南臨床上排除術後腸阻塞後，理應考慮上述可能，且採取必要
    之症狀治療；被告辛○○確有採取精神療法，要被害人陳建南盡量活動，但未見
    其採取胃減壓之醫療行為，且被告辛○○雖有會診相關科別專家做保守性治療，
    但會診「神經內科」及「針灸科」，且會診單明確記載：「主治打嗝」，卻未見
    其會診其他專科：「主治嘔吐」之醫療行為。是綜上所述，被告辛○○在對被害
    人陳建南之嘔吐治療上，未見其採取一般醫療常規之治療，其診察錯誤，雖未必
    造成死亡，但頻繁、持續、長期之嘔吐，以致病人衰弱，最後在住院期間因嘔吐
    物造成氣管阻塞及嘔吐物大量吸入肺部引起嚴重肺炎，導致肺衰竭死亡，因果必
    然無法切割。(3)值班醫師即被告甲○○部分：十月三十日以前，被害人陳建南尚
    有自主能力嘔吐不致吸入，十月三十一日凌晨，被害人陳建南已是一個持續、頻
    繁嘔吐的病人，也是連續嘔吐七天且沒有持續之點滴補充，聲音沙啞，瘦如皮包
    骨的病人，如此病情值班醫師甲○○如出面診察即不難發現，不料其竟在家屬、
    護士五次反應之後以忙碌為由仍以電話診斷及治療，且在四小時之內三度處方安
    眠藥，不僅未親自診察，亦未考慮病患服用安眠藥之習慣，其用藥過量行為，對
    一般人不致引起吸入性肺炎，但對一個持續嘔吐七天的患者，大幅增加病患嗆入
    嘔吐物窒息的危險，且又疏未注意採取迴避嘔吐物嗆入呼吸道的處置，亦未注意
    其生命徵象及呼吸狀況，直至早上，被害人陳建南睡得不省人事，因意識不清、
    中樞神經受壓抑（嗆咳之反射動作）及過度衰弱，導致流入氣管及阻塞，既無反
    射嗆咳之動作，在旁家屬亦無法察覺，隔床病患及家屬亦未發覺，同日上午八時
    三十分許，被害人陳建南家屬發現被害人陳建南嘴唇發紫呼吸停止，經急救後仍
    不治死亡。(4)實習醫師即被告己○○部分：被告己○○於八十七年十月間為中國
    醫藥學院附設醫院聘用之實習醫師，其於八十七年十月三十一日凌晨四時五十分
    值班時，獨自執行診斷、處方用藥Ｎｏｖａｍｉｎ，屬執行主要醫療業務，被告
    己○○當時尚未取得醫師資格，本不得執行診斷等主要醫療行為，但為使其學得
    實際臨床之經驗，在其養成教育過程中，經中央主管機關認可之醫院，依其臨床
    實習範圍內，得於醫師親自指導下執行醫療業務，被告己○○係實習醫師，其擅
    自執行醫療行為係犯醫師法第二十八條第一項前段之罪嫌云云。
二、按犯罪事實應依證據認定之，無證據不得推定其犯罪事實，又不能證明被告犯罪
    者，應為無罪判決之諭知，刑事訴訟法第一百五十四條、第三百零一條第一項定
    有明文。又認定不利於被告之證據須依積極證據，苟積極證據不足為不利於被告
    事實之認定時，即應為有利被告之認定，更不必有何有利之證據，最高法院三十
    年上字第八一六號判例可資參照。
三、自訴意旨認被告丁○○、辛○○、甲○○涉有業務過失致死罪行，及被告己○○
    涉有未取得醫師資格擅自執行醫療業務罪行，無非分別以：(一)、被告丁○○手術
    不當即迷走神經切除過度致被害人陳建南併發頻繁持續之嘔吐，被害人於手術後
    第十一天即因嘔吐物阻塞氣管導致窒息，因胃內容物流入肺臟導致嚴重肺炎以致
    肺衰竭致死，被告丁○○顯有過失；(二)、被告辛○○術後照顧治療不當，嘔吐症
    狀處理不當，被告辛○○應注意被害人被施予之手術迷走神經幹切除術及幽門成
    型術可能引起之併發症，更不得因被害人於術後第五天有排氣現象及沒有發燒，
    而斷定嘔吐、打嗝等症狀與手術無關，又被告辛○○不當停止點滴輸液致病患脫
    水及電解質失衡，且未曾見被告辛○○採取必要之症狀治療，如支持療法或予以
    胃減壓之具體作為；(三)、被告甲○○在未親自對被害人診察，即在四小時之內三
    度處方安眠藥，有用藥過量行為，大幅增加被害人嗆入嘔吐物窒息的危險，且疏
    未注意採取迴避嘔吐物嗆入呼吸道的處置，亦未注意其生命徵象及呼吸狀況，其
    顯有過失；(四)、被告己○○於事發當時僅係實習醫師，尚未取得醫師資格，卻擅
    自於八十七年十月三十一日凌晨四時五十分值班時，獨自對被害人執行診斷、處
    方用藥Ｎｏｖａｍｉｎ等理由為其主要論據。訊據被告四人均堅決否認右揭犯行
    ，被告丁○○辯稱：其手術並無不當，其無業務過失致死之犯行等語；被告辛○○辯稱：手術後有醫囑護士每日探視陳建南四次，並親自探房一次，並無消極治
    療情形，打嗝並不會造成病人死亡，而其已盡其專業能力去處理，並無業務過失
    致死之犯行等語；被告甲○○辯稱：其讓陳建南服用安眠藥，有叫護士去查房及
    做檢查，且安眠藥是分次給藥，而當天凌晨四時許，己○○去看陳建南時，他的
    嘔吐物是唾液狀，但早上八時許，陳建南的嘔吐物有大量中藥水，他可能有自行
    服用中藥，其應無過失等語；被告己○○則辯稱：事發當時其就讀醫學系七年級
    ，為實習醫師，當日其值班時，甲○○在凌晨四時許要其過去看陳建南的病情，
    其查看陳建南的嘔吐物為唾液狀，回到護理站後，其與甲○○談論陳建南病情，
    在甲○○指導下，其處方給陳建南一劑止吐劑，其係在合格醫師指導下實施醫療
    行為，並未違反醫師法等語。
四、經查：
(一)、被害人陳建南係於八十七年十月二十日下午六時三十分許，因腹部絞痛被送至中
    國醫藥學院附設醫院急診，經生化、血液、心電圖及Ｘ光等檢驗後，診斷為消化
    性潰瘍合併穿孔，需立即接受手術，當日外科值班主治醫師為被告辛○○，值班
    總醫師為被告丁○○，手術由被告丁○○施行，被告丁○○在手術當中曾將手術
    發現之十二指腸潰瘍穿孔及腹膜炎報告被告辛○○，經被告辛○○研判後，決定
    採以迷走神經切斷術及幽門整型術，手術完成後，被害人被轉入一般病房繼續照
    顧；被害人於八十七年十月二十五日鼻胃管因量少而拔除，旋即排氣，被告辛○○醫囑其可試喝少量水，但被害人在術後首次飲水後發生嘔吐現象，當日值班醫
    師予以急照腹部Ｘ光，並無異常發現；八十七年十月二十七日，被告辛○○查房
    ，經理學檢查仍有腸蠕動現象，疑似為術後之不適應現象，決定採取保守治療；
    八十七年十月二十八日，被害人因持續打嗝，被告辛○○乃會診神經內科專家，
    並依其建議使用藥物（Ｂａｃｌｏｆｅｎ  １０ｍｇ  Ｔｉｄ口服）；八十七年
    十月二十九日，被害人仍持續打嗝，被告辛○○與被害人家屬會商後，會診中醫
    針灸科加以診治；八十七年十月三十日，被害人接受針灸治療後，於當日晚間請
    假外宿，凌晨因打嗝嘔吐無法成眠又返回醫院，並要求服用安眠藥；八十七年十
    月三十一日凌晨一時四十分許，由值班醫師即被告甲○○囑護士給予Ａｔｉｖｅ
    ｎ  １口服，並檢查血糖（１４８ｍｇ／ｄｌ），因被害人仍睡不著，被告甲○○於同日凌晨二時五十分又囑護士給予Ｖａｌｕｍ  １  Ａｍｐ肌肉注射），被
    害人仍有打嗝嘔吐現象，且仍無法成眠，同日凌晨五時三十分許，被告甲○○再
    囑給予Ｅｕｒｏｄｉｎ  １口服，同日上午七時許，被害人已經入睡，上午八時
    四十五分許，被害人嘴唇變青且已喚不醒，經醫護人員施行緊急心肺復甦術後，
    於同日中午十二時三十分許轉入加護病房持續急救，延至當日晚上七時許不治死
    亡，此有被害人之中國醫藥學院附設醫院病歷一份、行政院衛生署醫事審議委員
    會鑑定意見書附卷可稽。
(二)、被害人之死亡業經檢察官督同法醫師相驗屬實，被害人之遺體亦經法醫師解剖後
    送請法務部法醫研究所鑑定死因，鑑定結果認「死者陳建南，．．生前似有迴腸
    部三十公分長被絞壓跡象（因解剖時已解開送鑑無法證實），最後因嚴重肺炎引
    起心肺衰竭死亡」，此有勘驗筆錄、相驗屍體證明書、驗斷書、解剖紀錄各一份
    及法務部法醫研究所八十八年七月九日法醫所八八文理字第Ｏ七五九號函附（８
    ７）法醫所醫鑑字第一二四四號鑑定書附於偵查卷可按。上開法務部法醫研究所
    鑑定書雖載有：「死者陳建南，．．生前似有迴腸部三十公分長被絞壓跡象（因
    解剖時已解開送鑑無法證實）」等語，惟審閱解剖紀錄並未有被害人迴腸被絞壓
    之記載，且法醫師趙克蘭經本院傳訊時證稱：「（陳建南遺體解剖時，其迴腸部
    有無絞壓？）沒有看到，如果有的話，解剖紀錄會記載。」、「（對法醫研究所
    鑑定結果有何意見？）病理學上的變化也會造成迴腸出血的現象」等語，是上開
    法務部法醫研究所鑑定書中關於被害人生前似有迴腸部三十公分長被絞壓跡象之
    記載，應與事實不符，自為本院所不採。
(三)、本件醫療糾紛，前後經三次送請行政院衛生署醫事審議委員會審議並作成鑑定意
    見書，分別有該署八十八年十二月十日衛署醫字第八八Ｏ七三二九三號函、八十
    九年九月十九日衛署醫字第Ｚ○○○○○○○○○號函及九十年九月三日衛署字
    第Ｚ○○○○○○○○○號函附鑑定意見書各一份在卷可按。本院經審酌上開三
    份鑑定意見書及相關卷證認被告丁○○、辛○○及甲○○三人對於被害人所實施
    之醫療行為均無過失，自難令其等負業務過失致死之罪責，茲分述如下：
    １、被告丁○○部分：
        被告丁○○係為被害人操刀施行手術之醫師，其採取之手術方法為迷走神經
        切斷術及幽門整型術，經行政院衛生署醫事審議委員會第一次審議結果認：
        「急性腹痛，Ｘ光發現橫膈下游離氣，急診醫師診斷為消化性潰瘍合併穿孔
        ，故需手術治療。總醫師丁○○在主治醫師辛○○指示下，施行迷走神經切
        斷術及幽門整型術（此手術為現今最常使用的方法），手術過程平順且病患
        次日轉入一般病房。袁醫師於手術方面，應無疏失。」等語，參以前開法醫
        師趙克蘭之證詞（即被害人生前迴腸部並無被絞壓之情），及並無何證據足
        以證明被告丁○○於施行手術時有將迷走神經切除過度等情，堪認被告丁○○於執行本件手術之醫療行為時應無過失。況自訴代理人戊○○於本院八十
        九年十二月十一日審理時亦陳稱：「丁○○部分不再主張其有過失」等語，
        是綜上以觀，被告丁○○並無何業務過失致人於死之犯行，允無疑義。
    ２、被告辛○○部分：
        被告辛○○為被害人之主治醫師，其對於被害人術後發生之打嗝及嘔吐現象
        ，於檢查後仍有腸蠕動而採取保守治療，經行政院衛生署醫事審議委員會第
        一次審議結果認：「手術後第五日病患排氣開始喝水，但發生打嗝及嘔吐現
        象，當日值班醫師予以急照腹部Ｘ光，但並無異常發現；主治醫師辛○○次
        日做理學檢查，以仍有腸蠕動，故採取保守治療，並無不當。對十二指腸潰
        瘍作迷走神經切斷手術後，確有部分患者會發生胃排空不適現象而發生打嗝
        ，本病患在臨床上排除術後腸阻塞後，理應考慮上述可能，且採取必要之症
        狀治療（如支持療法或予以胃減壓）。醫師辛○○在發現以上症狀後，曾會
        診相關科別專家做保守性治療，應屬正當處置。」等語；嗣第二次審議時並
        未就被告辛○○之醫療行為有無過失作成判斷，第三次審議結果則認：「(1)
        醫師辛○○於病患陳建南之醫療過程中，病歷記載中未有違反醫療原則，而
        導致病患死亡之疏失行為；(2)家屬質疑醫師辛○○未考慮胃排空不適可能引
        發打嗝，從病程記錄中，發現十月二十六日病患打嗝嘔吐後，賴醫師曾立刻
        使用促腸胃蠕動藥物（Ｐｒｉｍｐｅｒａｎ），故未考慮之說似乎於事實不
        符；(3)有關腹部手術後（尤其是迷走神經幹截斷術）腸胃排空不良，現行治
        療原則是以積極尋找可能急需手術治療的阻塞因素為優先，同時輔以保守性
        治療法（如禁食、輸液、藥物緩解和有效引流功能的胃管減壓術等），家屬
        以發生窒息意外時，並無鼻胃管放置而遺憾實屬常情，然服用安眠劑導致昏
        睡時除非為已知飽胃狀態（或飲食不久），醫師才有絕對必要實行胃減壓，
        否則因強制放置鼻胃管時經常引發嘔吐，可能得不償失；(4)『有關質疑賴醫
        師未會診相關專家』：病歷明確記載八十七年十月二十八日曾會診針灸科醫
        師高宗桂及神經內科醫師呂宗達，且得到兩位醫師書面答覆，經查病歷已記
        載，顯然有專家會診。」等語。綜上行政院衛生署醫事審議委員會審議結果
        係認被告辛○○所執行本件之醫療行為並無過失，本院亦採之。
    ３、被告甲○○部分：
        (1)被告甲○○於八十七年十月三十一日凌晨值班時，先於凌晨一時四十分許
          對被害人處方安眠藥Ａｔｉｖｅｎ  １口服，於凌晨二時五十分又處方給
          予安眠藥Ｖａｌｕｍ  １  Ａｍｐ肌肉注射，凌晨五時三十分許，再處方
          給予鎮靜安眠劑Ｅｕｒｏｄｉｎ  １口服，經行政院衛生署醫事審議委員
          會第一次審議結果認：「正常人清醒時若發生嘔吐，不易出現嘔吐物吸入
          呼吸道現象，本患者在服用醫師甲○○所處方的鎮靜安眠劑（Ｅｕｒｏｄ
          ｉｎ）之後陷入沉睡，加上胃內仍有家屬餵食的食物，自然有發生吸入性
          肺炎的機會，但文獻亦指出在睡著的正常成人，就有可能出現不同程度的
          胃內容物吸入呼吸道現象，故【是否由鎮靜安眠劑所引致的吸入性肺炎，
          仍然不能確定】。但十月三十一日凌晨病患因打嗝嘔吐無法成眠又返回病
          房，並要求服用安眠藥，凌晨一時四十分值班醫師甲○○囑護士給予Ａｔ
          ｉｖｅｎ  １口服，因病患仍睡不著，於凌晨二時五十分又囑護士給予Ｖ
          ａｌｕｍ  １  Ａｍｐ肌肉注射，至凌晨五時三十分許病患仍睡不著，又
          處方給予Ｅｕｒｏｄｉｎ  １口服後，即睡得不省人事，【在短期間內，
          顯有用安眠藥過量之處】，．．．．顯然病患陷入深睡時間（約上午六時
          至八時四十五分）發生呼吸道栓塞（因痰咳不出來或嘔吐物吸入氣管而咳
          不出來）窒息而死亡」等語，上開審議結果雖認被告甲○○在短期間內有
          處方安眠藥過量之處，惟又認是否由鎮靜安眠劑所引致的吸入性肺炎，並
          不能確定，是以縱然被告甲○○有處方安眠藥過量之行為，仍與被害人因
          嚴重肺炎引起心肺衰竭死亡之結果間，難認有相當之因果關係存在。
        (2)嗣經本院就被告甲○○處方安眠藥之用量問題送請行政院衛生署醫事審議
          委員會審議，審議結果認：「各類安眠藥使用的適當性，應以安全、有
          效、無依賴性及避免交互作用為原則，Ａｔｉｖｅｎ（Ｌｏｒａｚｅｐａ
          ｔｅ）一般建議使用劑量為２－６ｍｇ，Ｖａｌｉｕｍ（Ｄｉａｚｅｐａ
          ｍ）為２－４０ｍｇ及Ｅｕｒｏｄｉｎ（Ｅｓｔａｚｏｌａｍ）為０．１
          ２５－０．５ｍｇ。建議劑量以外之藥物使用，仍應依醫師視臨床需求而
          訂，但須遵守上述基本原則；使用安眠藥過量與否，實驗室檢查的血中
          濃度測量在臨床上用處不大，因為病人對藥物過量之反應，不與其血中濃
          度作比例，藥物過量導致神智魯鈍（ｓｔｕｐｏｒ）或昏迷（ｃｏｍａ）
          時，須積極探究及鑑別其它狀況（代謝性、神經性、全身性或精神問題）
          ，以避免延誤急救時機；給藥之多寡，以病患當時的身體狀況為準可適
          當調整，但同時須密切注意副作用（中樞神經抑制）及發生時的生命監測
          和狀況處理。」等語，並未就被告甲○○處方安眠藥之用量是否過量及有
          無過失作出結論，惟可得知給藥之基本原則及其彈性。
        (3)本院又於八十九年十二月十九日送請行政院衛生署醫事審議委員會審議，
          審議結果認：「醫師甲○○於病患陳建南之醫療過程中，病歷記載中未有
          發現違反醫療原則，而導致病患死亡之疏失行為」等語，係認被告甲○○
          執行本件醫療行為並無過失。
        (4)綜上所述，被告甲○○於執行本件醫療行為應無過失，且縱認其有處方安
          眠藥過量之情形，惟既無法確定係由被告甲○○處方之鎮靜安眠劑所引致
          的吸入性肺炎，則被害人之死亡結果與處方之鎮靜安眠劑之間，即無相當
          因果關係，被告甲○○自不負業務過失之罪責。
(四)、被告己○○涉犯醫師法第二十八條第一項前段之罪行部分：
    (1)依被害人病歷中之醫囑單所載，被告己○○於八十七年十月三十一日凌晨四時
      五十分時醫囑給予被害人止吐劑（Ｎｏｖａｍｉｎ  １Ａｍｐ肌肉注射），並
      於醫囑單上簽名，此有該醫囑單在卷可參，依被告己○○於審理時供稱：「是
      當天值班甲○○醫師請我過去看病人」、「（如何處理？）回到護理站我和甲○○醫師談論病情，在林醫師同意下，我給病人一劑止吐劑」、「當天是護士
      小姐告訴我甲○○要我去看病人，我去看了之後有告訴甲○○病人的情況，我
      告訴他病患是嘔吐唾液狀物，我是在甲○○的指導下才給病人藥物服食」、「
      （該處方是誰下的？）是甲○○醫師所下的」等語，其供稱係在合格醫師甲○○之指導下為被害人診治，且當時亦確係被告甲○○所值班，則衡諸情理，被
      告己○○時任實習醫師，在欠缺醫療實務經驗及應謹守實習規範之約束下，當
      無貿然擅自作主而處方給藥之可能，況事涉他人生命、身體及健康之權益，僅
      任實習醫師之被告己○○，亦應無甘冒風險而自行扛負重責之必要！另自訴人
      亦無何積極證據足以證明被告己○○確係擅自執行醫療行為，是被告己○○辯
      稱係在被告甲○○之指導下處方給藥等語，應屬合理可採。
    (2)按未取得合法醫師資格者，固不得擅自執行醫療業務，惟在中央衛生主管機關
      認可之醫院，於醫師指導下實習之國內醫學院、校學生或畢業生，不在此限，
      醫師法第二十八條第一項但書第一款定有明文，中國醫藥學院附設醫院為行政
      院衛生署評鑑合格之教學醫院，依行政院衛生署頒布之實習醫師制度實施要點
      第三點之規定，得聘用實習醫師，被告己○○既係在合格醫師甲○○之指導下
      執行醫療行為，揆諸前揭法條之規定，自難認有何違反醫師法第二十八條第一
      項前段之罪行。
五、綜上所述，被告四人之辯解均屬可採，此外復查無其他積極之證據足以證明被告
    丁○○、辛○○、甲○○有何自訴人所指業務過失及被告己○○有何自訴人所指
    違反醫師法之犯行，既不能證明被告四人犯罪，爰均依法為無罪判決之諭知。
據上論斷，應依刑事訴訟法第三百四十三條、第三百零一條第一項，判決如主文。
中      華      民      國      九十      年      十    月      八      日
                                   臺灣台中地方法院刑事第七庭
                                       法  官  簡源希
右正本證明與原本無異。
如不服本判決，應於判決送達後十日內向本院提出上訴狀，上訴於臺灣高等法院臺中
分院( 須附繕本 )。
                                       書記官
中      華     民      國      九十      年       十      月    十一    日


司法院資訊處製作；財團法人民間司法改革基金會備份。
